【裁判字號】    90,上易,2722
【裁判日期】    900831
【裁判案由】    違反電子遊戲場業管理條例等
【裁判全文】
臺灣高等法院刑事判決                            九十年度上易字第二七二二號
    上  訴  人    臺灣臺北地方法院檢察署檢察官
    被      告    甲○○
右上訴人因被告違反電子遊戲場業管理條例等案件，不服臺灣臺北地方法院八十九年
度易字第一六九九號，中華民國九十年六月二十七日第一審判決（聲請簡易判決處刑
案號：臺灣臺北地方法院檢察署八十九年度偵字第一０八一四號）提起上訴，本院判
決如左：
    主  文
上訴駁回。
    理  由
一、聲請簡易判決處刑意旨略以：被告甲○○係臺北市大安區○○○路○段三十二號
    一樓負責人，明知經營電子遊戲場業務，須經主管機關核准，並發給營利事業登
    記證後，始得營業，竟基於營利之概括犯意，自民國八十九年四月十九日起，在
    該店公眾得出入場所，設置賭博機具小瑪琍二台，連續與不特定之人賭博財物。
    嗣於同年月三十日晚間十時三十分許為警臨檢查獲，並扣得上開賭博機具小瑪琍
    二台及機具內之賭資新台幣（下同）五百二十元，因認被告涉有刑法第二百六十
    六條第一項前段之賭博及違反電子遊樂場業管理條例第十五條、第二十二條之罪
    嫌等語。
二、按曾為不起訴處分，而違背第二百六十條之規定再行起訴者，應諭知不受理之判
    決，刑事訴訟法第三百零三條第四款定有明文。次按，刑事訴訟法第二百三十九
    條（舊）所謂同一案件，指同一訴訟物體，即被告及犯罪事實均相同者而言，不
    以起訴或告訴時所引用之法條或罪名為區分標準（最高法院五十二年度台上字第
    一○四八號判例參照）；又刑事訴訟法第二百六十條所謂之同一案件，僅指事實
    上同一案件，並不包括法律上同一案件在內，蓋偵查中不生偵查不可分之問題，
    已經不起訴處分與其他未經不起訴部分，並不生全部與一部之關係（最高法院八
    十三年度台上字第三四四九號判決參照）。經查，本件聲請簡易處刑意旨認被告
    甲○○涉犯之賭博犯行，業經臺灣臺北地方法院檢察署於八十九年五月六日以八
    十九年度偵字第九００八號不起訴處分確定在案，此有臺灣臺北地方法院檢察署
    八十九年度偵字第九００八號偵查卷宗影本暨不起訴處分書一件在卷可按。聲請
人於八十九年六月二十六日復就被告及犯罪事實均相同之同一案件向原審法院聲
    請簡易判決處刑，認被告涉犯刑法第二百六十六條第一項之賭博罪及違反電子遊
    戲場業管理條例第十五條規定，應依同條例第二十二條處斷，所犯二罪間具有牽
    連犯之裁判上一罪關係等語。本件關於聲請人認被告涉犯賭博罪嫌部分，經核並
    無刑事訴訟法第二百六十條所規定之情形，揆諸前揭判例意旨及說明，此部分應
    為不受理判決之諭知。原審就本件被告被訴賭博部分公訴不受理，並無不合。
三、再按犯罪事實應依證據認定，無證據不得推定其犯罪事實；又不能證明被告犯罪
    者，應諭知無罪之判決，刑事訴訟法第一百五十四條、第三百零一條第一項分別
    定有明文。另按事實之認定，應憑證據，如未能發現相當證據，或證據不足以證
    明，自不能以推測或擬制之方法，為裁判基礎；且認定不利於被告之事實須依積
    極證據，苟積極證據不足為不利於被告事實之認定時，即應為有利於被告之認定
    ，最高法院四十年台上字第八六號、三十年台上字第八一六號判例可資參照。
四、本件聲請人另認被告甲○○涉犯前開違反電子遊樂場業管理條例之犯行，無非係
    以被告經營之雙魚座洋行其營業項目並無電子遊戲場業，此有該洋行之營利事業
    資料查詢表一紙在卷可稽，且被告在偵查中亦供稱：知道該店並無電子遊戲場業
    之營業項目。又查該店所設置之賭博機具二台確有插電營業之事實，業經被告供
    承不諱，而警察臨檢自該機具中起出賭資五百二十元之情，亦有臺北市政府警察
    局大安分局新生南路派出所臨檢記錄表在卷足憑。顯見被告確有未依規定辦理電
    子遊戲場業之營利事業登記，而仍經營電子遊戲場業之行為。再查：被告所經營
    之雙魚座洋行為公眾得出入之場所，被告復稱每日營業額約五千元，則必有一定
    數量顧客前來消費，而被告將該公告查禁之賭博性機具置於店內，顯係供顧客賭
    博之用；況被告僱用員工二人係為工作營業目的，焉有設置賭博機具二台專供員
    工自用之理。此外，復有扣案之上開電動賭博機具及賭資足憑，為其論據。訊據
    被告對其於右揭時、地經營雙魚座洋行之事實並無異詞，惟堅決否認有何違反電
    子遊樂場業管理條例之犯行，辯稱：不知道有新的條例公布，如知道就不會接受
    別人寄放小瑪莉機具二台等語。
五、經查，電子遊戲場業不得設置施行前已公告查禁之電子遊戲機供人娛樂，電子遊
    戲場業管理條例第二十一條定有明文，是得依同條例第二十二條處罰者，限於行
    為人本得依同條例辦理營利事業登記，但卻未辦理營利事業登記即經營電子遊戲
    業者而言，苟行為人所擺設之遊戲機非屬同條例第四條規定範圍內之機具，甚至
    屬同條例第二十一條所規定不得設置之電子遊戲機，本即不得依同條例辦理營利
    事業登記，縱有未經登記即行擺設之行為，亦非同條例第二十二條所規範得處罰
    之範圍。本件被告甲○○所擺設之電動賭博機具小瑪莉二台，均係電子遊戲場業
    管理條例施行前已公告查禁之電子遊戲機，此為本院職務上所已知，其本不得依
    同條例辦理營業登記，依上開說明，則被告縱未為營利事業登記即行擺設，亦不
    能以同條例第二十二條規定予以處罰。且被告甲○○所經營之雙魚座洋行除扣案
    之電子賭博機具小瑪琍二台外，並未擺設其他之電子遊戲機，業據被告供述在卷
    ，核與電子戲場業管理條例第三條規定：「本條例所稱電子遊戲場業，指設置電
    子遊戲機供不特定人益智娛樂之營利事業」定義並不相符，蓋因被告並未擺設任
    何益智娛樂之電子機具，則該洋行自非本條例所稱之電子遊戲場業甚明。又同條
    例第四條第二項及第二十一條另規定：「前項電子遊戲機不得有賭博或妨害風化
    之設計及裝置」、「電子遊戲場業不得設置本條例施行前已公告查禁之電子遊戲
    機供人娛樂」，則如被告在前開洋行擺設之小瑪莉電子遊戲機二台全部為電子賭
    博機具（業據不起訴處分，已如前述），則該洋行依法亦無法辦理電子遊戲場業
    之營利事業登記，更難認定該洋行屬該條例所規定之電子遊戲場業者。是聲請人
    認被告係違反電子遊戲場業管理條例第十五條「未依本條例規定辦理營利事業登
    記者，不得經營電子遊戲場業」之規定，應依同條例第二十二條規定處罰等語，
    容有誤會。此外，復查無其他積極證據證明被告有何未辦理營利事業登記經營電
    子遊戲場業之行為，自應為其無罪判決之諭知。
六、原審認此部分不能證明被告犯罪，諭知無罪之判決，並無不合。檢察官上訴指稱
    ：本件被告所設置之賭博機具小瑪莉，係利用電子操縱以顯示聲光影像、圖案之
    遊樂機具，自屬電子遊戲場業管理條例所稱之電子遊戲機，而為該條例所規範之
    範疇。雖同條例第二十一條規定「電子遊戲場業不得設置本條例施行前已公告查
    禁之電子遊戲機供人娛樂」，然此僅係在規範業者不得設置該電子遊戲機，非謂
    設置公告查禁之電子遊戲機即不需依電子遊戲場業管理條例規定辦理營利事業登
    記證。否則不啻宣告未經登記設置合法之電子遊戲機乃違反電子遊戲場業管理條
    例規定；而未經登記即設置已遭公告查禁之電子遊戲機，則不受該條例規範，此
    不僅輕重失衡，亦與立法意旨不符。是被告設置之賭博性機具小瑪莉雖為電子遊
    戲場業管理條例施行前業已公告查禁之電子遊戲機，惟依同條例第四條規定，仍
    屬電子遊戲機，應受該條例規範，是被告所為，已違反同條例第十五條規定，應
    依同法第二十二條規定論處。是原審判決，容有未洽，爰請撤銷原判決，另為適
    法之判決云云。
七、惟查：電子遊戲場業管理條例，於八十九年二月三日公布並於同日施行，該條例
    第十五條規定，未經本條例辦理營利事業登記者，不得經營電子遊戲場。違反該
    條規定者，即應依同條例二十二條規定，處行為人一年以下有期徒刑、拘役或科
    或併科（新台幣）五十萬元以上二百五十萬元以下罰金。然該條例第三條、第四
    條亦明定：「本條例所稱電子遊戲場業，指設置電子遊戲機供不特定人益智娛樂
    之營利事業」、「本條例所稱電子遊戲機，指利用電、電子、電腦、機械或其他
    類似方式操縱，以產生或顯示聲光影像、圖案、動作之遊樂機具，或利用上述方
    式操縱鋼珠或鋼片發射之遊樂機具。但未具影像、圖案，僅供兒童騎乘者，不包
    括在內。前項電子遊戲機不得有賭博或妨害風化之設計及裝置，其分類如下：一
    、益智類。二、鋼珠類。三、娛樂類。前項分類標準，由中央主管機關定之。」
    ，綜上所述之規定可知，所謂電子遊戲場業應辦理營利事業登記者，應係指經營
    設置益智類、鋼珠類、娛樂類之電子遊戲機，供不特定人『益智娛樂』之營利事
    業，方有同條例第十五條、第二十二條之適用，倘行為人所設置之電動機具，係
    屬賭博性之電子遊戲機，即為同條例第二十一條所規定不得設置之電子遊戲機，
    則應視其行為是否構成刑法上之賭博罪而予論處，應無更依同條例第二十二條處
    罰之餘地。本件被告甲○○為警查獲時所擺設之電動賭博機具小瑪莉二台（被訴
    賭博部分業經公訴不受理，詳如前述），並非電子遊戲場業管理條例規範之益智
    類、鋼珠類、娛樂類等單純供人益智娛樂之電子遊戲機。是以，被告所擺設者既
    非電子遊戲場業管理條例規範之三類電子遊戲機，自不得依同條例辦理營利事業
    登記，其縱未取得營利事業登記證即行擺設，亦無依本條例處罰之餘地，本件被
    告所為，核與電子遊戲場業管理條例第十五條、第二十二條之構成要件有間，依
    罪刑法定主義原則，難令被告負同條例第十五條之罪。此外，本院復查無其他積
    極證據證明被告有何公訴人聲請意旨所指之犯行，應不能證明其犯罪，揆之前揭
    說明，仍應為無罪之諭知。是本件檢察官之上訴，核無理由，應予駁回。
據上論斷，應依刑事訴訟法第三百六十八條，判決如主文。
本案經檢察官沈世箴到庭執行職務。
中      華      民      國     九十     年      八      月    三十一    日
                              臺灣高等法院刑事第二十一庭
                                  審判長法  官  葉  騰  瑞
                                        法  官  黃  國  忠
                                        法  官  江  國  華
右正本證明與原本無異。
不得上訴。
                                        書記官  吳  碧  玲
中      華      民      國    九十    年      九    月          三      日


司法院資訊處製作；財團法人民間司法改革基金會備份。
